臺灣士林地方法院民事判決　　　　　　　 99年度訴字第292號
原　　　告　周素霞
訴訟代理人　范宗熙律師
被　　　告　蔡養全
訴訟代理人　吳聖欽
上列當事人間減少價金事件，本院於民國100 年4 月18日言詞辯
論終結，判決如下：
    主  文
被告應給付原告新臺幣陸拾捌萬元，及自民國九十九年一月十七
日起至清償日止，按週年利率百分之五計算之利息。
訴訟費用由被告負擔。
本判決於原告以新臺幣貳拾萬元為被告供擔保後，得假執行；
但被告如以新臺幣陸拾玖萬元為原告供擔保後，得免為假執行。
    事  實  及  理  由
一、原告起訴主張：伊於民國97年9 月間，與被告簽定不動產買
    賣契約（下稱「系爭買賣契約」），約定伊以新臺幣（下同
    ）470 萬元，向被告購買坐落臺北縣汐止市○○段1715地號
    土地應有部分1/5 （下稱「系爭土地」）及其上2608建號即
    門牌號碼臺北縣汐止市○○路108 號2 樓房屋（下稱「系爭
    房屋」，與系爭土地合稱「系爭房地」）。伊已依約給付價
    金，被告並已將系爭房地所有權移轉登記予伊。嗣伊於98
    年9 月間進行裝修工程時，發現系爭房屋結構柱有多處鏽蝕
    、樑有多處裂縫及地板下陷等瑕疵，伊委請臺北縣土木技師
    公會就系爭房屋進行檢測，鑑定結果為系爭房屋有安全上之
    疑慮，而屬物之瑕疵。伊迭次催請被告出面協商，被告均置
    之不理。為此，依民法第354 條、第359 條、第179 條之規
    定，訴請被告返還系爭房屋因結構安全瑕疵所生之價格減損
    68萬元等語。並聲明：(一)被告應給付原告68萬元，及自起訴
    狀繕本送達翌日起至清償日止，按週年利率5%計算之利息。
    (二)願供擔保，請准宣告假執行。
二、被告則以：兩造於97年9 月2 日簽訂系爭買賣契約，伊並於
    同年11月5 日將系爭房地點交予原告。然伊點交系爭房地予
    原告時，系爭房屋之鋼筋均有水泥包覆，並無鋼筋外露、水
    泥剝落、龜裂之情形。且縱認系爭房屋有鋼筋外露之情形，
    亦應係原告裝修施工時，除去包覆之水泥或點交後發生多起
    地震所致。況伊委託永慶房屋仲介股份有限公司（下稱「永
    慶房屋」）銷售系爭房地時，永慶房屋即派人依伊所填寫之
    標的物現況說明書檢查確認無誤，益徵系爭房屋並無結構柱
    有多處鏽蝕、樑有多處裂縫及地板下陷等瑕疵。原告如認為
    系爭房屋有瑕疵，應於系爭房屋點交後立即通知伊，而非待
    原告居住使用1 年半後始通知伊。且本件原告自始即知悉系
    爭房屋之瑕疵，故本件應有過失相抵之適用。再者，系爭房
    屋於73年間即已建築完成，本件屬於中古屋之買賣，且兩造
    亦有約定依現況交屋，原告自不得主張系爭房屋有瑕疵而請
    求減少價金。又系爭房屋既係於73年間建築完成，即應適用
    73年間建築法規所訂之標準，而非適用現今之法規標準認定
    有無氯離子含量過高之瑕疵。再者，臺北市建築師公會係依
    工程建造市價計算系爭房地減損之市價，此係以全新建物為
    計算基礎，然系爭房屋為中古屋，與全新建物之價值自非相
    同，是臺北市建築師公會之鑑定顯有錯誤等語，資為抗辯。
    並聲明：(一)原告之訴及假執行之聲請均駁回。(二)如受不利益
    判決，願供擔保，請准宣告免為假執行。
三、兩造不爭執之事項（見99年8月11日準備程序筆錄）
  (一)原告於97年9 月2 日以470 萬元向被告買受系爭房地，並簽
    訂系爭買賣契約為憑。被告並於97年11月5 日將系爭房地交
    付予原告。
  (二)原告於98年10月間於系爭房屋進行整修裝潢工程。
  (三)原告於98年12月間通知被告系爭房屋有結構安全之瑕疵。
四、得心證之理由：
    原告主張系爭房屋有屋柱鏽蝕、屋樑裂縫及地板下陷等結構
    安全之瑕疵等語，然為被告所否認，並以前揭情詞置辯。是
    本件之爭點為：(一)系爭房屋有無結構安全之瑕疵？(二)原告有
    無怠於通知被告系爭房屋之瑕疵，而視為承認系爭房屋？(三)
    系爭房屋因結構安全瑕疵而減少多少之市價？茲論述如下：
  (一)系爭房屋有結構安全之瑕疵。
    1.按物之出賣人對於買受人，應擔保其物依第373 條之規定
      危險移轉於買受人時無滅失或減少其價值之瑕疵，亦無滅
      失或減少其通常效用或契約預定效用之瑕疵。出賣人並應
      擔保其物於危險移轉時，具有其所保證之品質。民法第35
      4 第1 項前段、第2 項定有明文。又所謂物之瑕疵係指存
      在於物之缺點而言。凡依通常交易觀念，或依當事人之決
      定，認為物應具備之價值、效用或品質而不具備者，即為
      物有瑕疵，且不以物質上應具備者為限。此亦為最高法院
      73年臺上字第1173號判例意旨所明揭。
    2.原告主張系爭房屋有結構安全之瑕疵乙節，業據其提出臺
      北縣土木技師公會鑑定報告書為證（見本院卷第20至64頁
      ）。本院於99年4 月29日協同臺北市建築師公會鑑定人及
      兩造勘驗系爭房屋，系爭房屋之裝潢均已拆除，且有多處
      水泥剝落、鋼筋外露之情形等節，有勘驗筆錄附卷可稽（
      見本院99年度聲字第458 號卷第45頁）。又本院囑託臺北
      市建築師公會就系爭房屋之鋼筋、混凝土強度及結構安全
      予以鑑定，經鑑定人於系爭房屋探測3 處鋼筋及鑽心試驗
      3 處混凝土為試驗鑑定，該鑑定結果為：「(1)鋼筋探測掃
      瞄結果：3F梁右下主筋為3#6 ，箍筋為#3＠12cm。2F柱主
      筋為5#6 ，箍筋為#3＠30cm。2F版直橫為＃3 ＠12cm。
      (2)混凝土抗壓強度平均137 kgf /c㎡，如扣除不正常之3F
      梁左端則為185kgf/c㎡。氯離子含量平均0.794kgf/m3 。
      中性化平均1.37cm」、「構件（梁、柱、版），因鋼筋生
      鏽嚴重，主筋、箍筋量部分較少，柱搭接長度較短，保護
      層不足。騎樓頂梁（2F梁）已裂開。2F版鋼筋：其主筋應
      為#3@12 ，與探測結果相同。但據lF屋主陳述: IF頂版混
      凝土脫落，於頂版下，加做鋼鈑。頂版與鋼鈑間未澆注無
      收縮混凝土，鋼筋已無保護層。混凝土強度不佳、氯離子
      含量超過等等瑕疵。結構安全恐有疑慮」等語（見鑑定報
      告第8 頁）。足徵系爭房屋除有鋼筋生鏽、主筋及箍筋量
      部分較少，柱搭接長度較短且保護層不足之結構安全瑕疵
      外，亦有混凝土強度不佳及氯離子含量過高之結構安全瑕
      疵。系爭房屋既有上開瑕疵，自已減少系爭房屋做為居住
      使用之通常效用。原告主張系爭房屋具有結構安全之瑕疵
      ，被告應依民法第354 條規定負瑕疵擔保責任等情，自屬
      有據。
    3.被告固以系爭房屋有鋼筋外露之情形，應係原告裝修施工
      時，除去包覆之水泥或點交後發生多起地震所致云云。惟
      查，系爭房屋有結構安全之瑕疵，係因系爭房屋之主筋及
      箍筋量部分較少，柱搭接長度較短，保護層不足，且混凝
      土強度不佳及氯離子含量過高之情形所致，已如上述。主
      筋及箍筋之數量、柱搭接長度、混凝土強度及氯離子含量
      等項均為房屋建築時即已確定，並不因事後拆除房屋內部
      裝潢或發生地震而有異。是系爭房屋應於交付予原告占有
      使用時，即有結構安全之瑕疵。被告上開所辯，自不可採
      。
    4.被告雖抗辯系爭房屋乃73年間興建，氯離子含量不應適用
      87年修正之CNS3090 標準云云。惟參諸民法第354 條第2
      項規定，出賣人應擔保標的物危險移轉於買受人時，無滅
      失或減少其價值之瑕疵，考以系爭房地乃於97年11月5日
      交付原告，是認定系爭房屋氯離子含量是否過高之標準，
      自應以危險負擔移轉時、即交付時之國家標準值為準，亦
      即應依87年6 月25日修正後之現行國家標準0.3kg/㎡為準
      ，被告此部分抗辯，殊無足採。
    5.再者，被告雖以永慶房屋曾派人依其所填寫之標的物現況
      說明書檢查確認，故系爭房屋於97年11月間應無結構安全
      之瑕疵云云。惟查，永慶房屋為房屋仲介公司，並非建築
      結構安全之專業鑑定單位，且永慶房屋人員僅係依據被告
      填載之標的物現況說明書為檢查，而未就系爭房屋之鋼筋
      及混凝土採樣檢測。是尚難逕以永慶房屋人員曾依被告填
      載之標的物現況說明書檢查系爭房屋，即認系爭房屋於97
      年11月間並無結構安全之瑕疵。至被告辯稱兩造約定依現
      況交屋云云。惟依一般不動產交易習慣，所謂依現況交屋
      ，通常係指屋內裝潢、增建等外觀可見或已明確告知之部
      分，至於不動產如有傾斜、結構安全、漏水、海砂屋、輻
      射屋等問題，並非肉眼立即可得察知，自無所謂「依現況
      交屋」可言。被告執此主張免負瑕疵擔保責任云云，亦無
      足採。另原告於本件係基於物之瑕疵擔保之法律關係，請
      求被告返還減少之價金，並非請求損害賠償，自無民法第
      217 條過失相抵規定之適用。被告辯稱原告自始知悉系爭
      房屋有瑕疵，本件有過失相抵原則之適用云云，顯非可採
      。
  (二)原告並無怠於通知被告系爭房屋之瑕疵，而視為承認系爭房
    屋。
    按買受人應按物之性質，依通常程序從速檢查其所受領之物
    。如發見有應由出賣人負擔保責任之瑕疵時，應即通知出賣
    人。不能即知之瑕疵，至日後發見者，應即通知出賣人，怠
    於為通知者，視為承認其所受領之物。民法第356 條第1 、
    3 項分別定有明文。經查，系爭房屋是否果有鋼筋生鏽、主
    筋及箍筋量部分較少，柱搭接長度較短且保護層不足、混凝
    土強度不佳及氯離子含量過高之瑕疵，非經拆除裝潢後，經
    專業機構分別於剛筋及混凝土處取樣、檢測，實無從得知。
    是此屬不能即知之瑕疵，應屬明確。原告於98年10月間系爭
    房屋進行整修裝潢後，發現系爭房屋有結構安全之疑慮，乃
    於98年10月22日申請臺北縣土木技師公會鑑定系爭房屋之結
    構安全性，該會於98年11月17日完成鑑定，鑑定結果認為系
    爭房屋有結構安全之瑕疵，原告即於98年12月間通知被告等
    情，為兩造所不爭（見上三之(二)、(三)），並有臺北縣土木技
    師公會鑑定報告書附卷可稽（見本院卷第20至65頁）。準此
    ，原告於98年11月間得知臺北縣土木技師公會鑑定結果後，
    即於98年12月間通知被告，是其並無怠於盡買受人即時通知
    之義務。
  (三)原告就系爭房地結構瑕疵主張減少價金68萬元，應屬可採。
    1.本件經囑請臺北市建築師公會就價額減損為鑑定之結果，
      鑑定人認：「結構瑕疵減損已超過50% 。但建成至今已有
      27年，期間曾受921 、331 等多次大地震及多次大颱風侵
      襲，尚在使用。依目前工程建造市價，標的物情況約每平
      方公尺2 萬5000元，其中結構部分約佔5 分之2 ，即約每
      平方公尺1 萬元。標的物面積約為136 平方公尺，結構部
      分約136 萬元。結構減損市價約136 萬x50%＝68萬元。」
      有臺北市建築師公會鑑定報告在卷可憑。
    2.雖被告另抗辯前開鑑定報告未考慮系爭房屋之折舊問題，
      惟查：
      (1)依不動產估價技術規則第68條第1 項規定，建物累積折
        舊額之計算，以定額法為原則，公式如下：Dn＝C×〔
        （1-s ）／N 〕×n 其中：Dn：累積折舊額。C ：建物
        總成本。s ：殘餘價格率。n ：已經歷年數。N ：耐用
        年數。又依中華民國不動產估價師公會全國聯合會第4
        號公報公告之建物經濟耐用年數表及建物殘餘價格率，
        住宅用鋼筋混凝土之經濟耐用年數為50年、殘餘價格率
        為10% 。再依系爭鑑定報告所示，目前重建系爭房屋之
        工程建造市價為每平方公尺2 萬5000元，且實際測量系
        爭房屋面積為136 平方公尺。據此計算，系爭房屋之折
        價額應為151 萬9596 元 （計算式：25000 x 136 x 〔
        （1-10% ）／50〕×24.83= 1,519,596）。則系爭房屋
        經折舊後於97年11月間倘無結構安全瑕疵時之價額應為
        188 萬404 元（計算式：25,000x136 -1,519,596=1,88
        0,404 ）。
      (2)系爭房屋因主筋及箍筋量部分較少，柱搭接長度較短，
        保護層不足，且混凝土強度不佳及氯離子含量過高而有
        結構安全之瑕疵等情，已如上述。而上開鑑定報告亦建
        議須就系爭房屋所屬之整棟房屋作耐震詳細評估及安全
        結構鑑定，以瞭解全棟結構之耐震能力及安全性能，除
        系爭房屋外，全棟房屋宜減輕載重，鋼筋外露處應刷清
        鐵鏽，面塗環氧樹脂，外加防水混凝土，並儘速修復裂
        縫處及漏水處，且磚及頂版間應確實以無收縮混凝土填
        縫，一樓頂版下加作鋼鈑防落，並於頂版及鋼鈑間填補
        無收縮混凝土等節。足徵本件已無法單純於系爭房屋內
        部為補強，為達成改善系爭房屋結構安全之目的，須就
        全棟房屋一併修繕。
      (3)前開鑑定報告，僅以結構瑕疵部分重建約占系爭房屋5
        分之2 ，而以5 分之2 估定結構減損之市價，並未考量
        系爭房屋瑕疵現況實無可能單獨就結構部分進行重建，
        而交易實務上亦不可能僅就「結構部分」進行買賣，自
        應以系爭房屋全部之價值以為估定。又該報告同時未考
        慮系爭房屋折舊問題，亦屬非當。故本院認為以前揭(1)
        不動產全部折舊後之價額，計算鑑定人所認定50% 之減
        損。從而，本件系爭房屋市價減損之合理數額，應為94
        萬202 元。原告主張減少之價金68萬元，未逾前開數額
        ，應屬合理。
五、復按不當得利受領人於受領時，知無法律上之原因或其後知
    之者，應將受領時所得之利益，或知無法律上之原因時所現
    存之利益，附加利息，一併償還。應付利息之債務，其利率
    未經約定，亦無法律可據者，週年利率為5%。民法第182 條
    第2 項、第203 條分別定有明文。本件原告以起訴狀繕本送
    達為減少價金之意思表示，於68萬元之範圍內，因減少價金
    形成權之行使，致被告受領給付失其法律上之原因，原告依
    不當得利法律關係請求被告給付68萬元，並請求自被告知無
    法律上原因之翌日即起訴狀繕本送達翌日起至清償日止，按
    法定利率年息5%計算之利息，應屬有據。
六、從而，原告本於前揭原因事實，依兩造間買賣契約、物之瑕
    疵擔保責任及不當得利法律關係，訴請被告給付68萬元，及
    自起訴狀繕本送達翌日即99年1 月17日起至清償日止，按週
    年利率5%計算之遲延利息，為有理由，應予准許。逾此部分
    之請求，即為無理由，應予駁回。
七、兩造陳明願供擔保，聲請宣告假執行或免為假執行，核無不
    合，爰分別酌定相當之擔保金額宣告之。
八、本件事證已臻明確，其餘兩造主張、陳述暨所提之證據，經
    審酌均與本院前揭判斷不生影響，爰不一一詳予論述，附此
    敘明。
九、據上論結，原告之訴為有理由，依民事訴訟法第78條、第3
    90條第2 項、第392 條第2 項，判決如主文。
中    華    民    國    100     年    5     月    9   日
                  民事第三庭審判長法  官  王本源
                                  法  官  孫萍萍
                                  法  官  林尚諭
以上正本係照原本作成。
如對本判決上訴須於判決送達後 20 日內向本院提出上訴狀。如
委任律師提起上訴者，應一併繳納上訴審裁判費。
中    華    民    國    100     年    5     月    10  日
                                  書記官  吳華瑋